高雄高等行政法院簡易判決　　　　　　　　　　　　　　九十三年度簡再字第五號
　　再審　原告　甲○○
　　再審　被告　財政部台灣省南區國稅局
　　代　表　人　乙○○　局長
右當事人間因綜合所得稅事件，再審原告不服本院中華民國九十二年四月三十日九十
二年度簡字第四六號簡易判決暨最高行政法院中華民國九十三年九月十六日九十三年
度裁字第一一六三號裁定，提起再審之訴。本院判決如左：
    主  文
再審原告之訴駁回。
再審訴訟費用由再審原告負擔。
    事實及理由
一、緣再審原告八十九年度綜合所得稅結算申報，列報其本人、配偶、其母親及姪劉
    玲君、劉育銘五人之免稅額，合計新台幣（下同）四０七、０００元。再審被告
    初查以再審原告列報之姪女劉玲君、姪子劉育銘等二人未有以永久共同生活為目
    的與原告同居一家，乃予剔除渠等之免稅額一四八、０００元。再審原告不服，
    申請復查，未獲變更；提起訴願，亦遭駁回；遂向本院提起行政訴訟，經本院以
    九十二年度簡字第四六號簡易判決駁回前程序再審原告之訴，再審原告提起上訴
    ，亦遭最高行政法院以九十三年度裁字第一一六三號裁定駁回其上訴；再審原告
    認該判決有行政訴訟法第二百七十三條第一項第一款及第十一款規定之再審事由
    ，乃提起本件再審之訴。
二、本件再審原告起訴意旨略以：（一）再審被告適用法規顯有錯誤：原處分所依據
    之法規為所得稅法第十七條第一項第一款第四目，該法條明定：「納稅義務人其
    他親屬或家屬，合於民法第一千一百十四條第四款及第一千一百二十三條第三項
    之規定，未滿二十歲或滿六十歲以上無謀生能力，確係受納稅義務人扶養者。‧
    ‧‧。」依此規定再審原告列報扶養姪女劉玲君（再審原告胞弟之女兒）及姪子
    劉育銘（再審原告胞姐之兒子），再審被告卻妄斷其非屬民法第一千一百十四條
    第四款及第一千一百二十三條第三項所定之家屬關係，且誤引用所得稅法第十七
    條第一項第一款第四目規定予以剔除扶養之免稅額，再予補徵所得稅，顯係適用
    法規有所錯誤。（二）另依據司法院釋字第四一五號解釋，家長家屬關係之認定
    ，取決於有無共同生活之客觀事實，再審原告與受扶養者有永久共同生活之意思
    ，且戶籍仍登記為同一戶，再審被告以再審原告任職於台北市，即斷然否定有同
    居之事實，且擅斷非家屬關係，再審被告曲解法令已有違前述司法院釋字解釋之
    意旨。（三）另再審被告援引最高法院二十年上字第二九九號判例略以：「再審
    原告對系爭扶養親屬有所資助，乃念同宗之誼而給予津貼，此種慈惠施予行為，
    乃本於雙方感情而生，依法不能援為列報扶養親屬之根據。」再審被告對於前述
    判例係屬斷章取義、比附援引，該判決意旨為：「乃念同宗之誼而給予津貼，此
    種慈惠施予行為，乃本於雙方之感情而生，於法原不能援為『要求扶養』之根據
    。」依前述判例乃為並無要求扶養之請求權基礎，惟再審被告卻誤引為不得列為
    扶養之依據，顯然牴觸判例。（四）再審被告「行政處分，依其後之確定裁判或
    行政處分已變更者」構成再審之理由：再審被告以再審原告於台北市上班即予以
    剔除扶養而被改制前行政法院八十六年判字第三一二號判例所變更，依前述判例
    略以：「義務人與受扶養人是否為家長家屬，應取決於其有無共同生活之『客觀
    事實』，而不應以是否登記同一戶籍者為唯一認定標準」，依前述判例，再審原
    告因就業緣故暫時異居外地，仍有永久同居之意，並無法排斥永久共同生活之客
    觀事實，按民法對於家之意義，以永久共同生活為目的而居一家為要件，所謂以
    永久共同生活為目的而居一家，指有永久同居之意思及永久同居之事實而言，如
    因暫時異居，而仍有回歸之意思者，亦可謂永久同居，再審被告曲解永久同居之
    定義，以再審原告於台北市上班即否定有扶養之事實，已嚴重違反判例及法令之
    規定。（五）原確定判決及訴願暨復查決定，乃源自原處分所據之法令均有違法
    ，所為核定補徵所得稅自亦失其依據，謹依行政訴訟法第二百七十三條、第二百
    七十七條規定提起再審之訴等語，聲明求為判決：（一）本院九十二年度簡字第
    四六號簡易判決暨最高行政法院九十三年度裁字第一一六三號裁定均廢棄、訴願
    決定及原處分均撤銷。（二）訴訟費用由再審被告負擔。再審被告則以：本件再
    審原告所提行政訴訟法第二百七十三條第一項第十一款之再審事由，核無確定裁
    判或行政處分以變更情事，且該再審理由無非對於原判決所持法律上之見解所有
    爭執，既未指明本事件所涉及之法律問題意義重大而有加以闡釋之必要情形，自
    難謂其訴訟事件所涉及之法律見解具有原則性，再審被告不再另行答辯等語資為
    抗辯。
三、按「再審之訴顯無再審理由者，得不經言詞辯論，以判決駁回之。」、「有左列
    各款情形之一者，得以再審之訴對於確定終局判決聲明不服。但當事人已依上訴
    主張其事由或知其事由而不為主張者，不在此限：一、適用法規顯有錯誤者。‧
    ‧‧一一、為判決基礎之民事或刑事判決及其他裁判或行政處分，依其後之確定
    裁判或行政處分已變更者。」分別為行政訴訟法第二百七十八條第二項及第二百
    七十三條第一項第一款、第十一款所明定。
四、本件再審原告主張本院九十二年度簡字第四六號判決暨最高行政法院九十三年度
    裁字第一一六三號裁定，其依據之法令之判例有所違法曲解，爰依據行政訴訟法
    第二百七十三條第一項第一款及第十一款規定，提起再審之訴，茲分別依再審原
    告之主張，說明如后：
（一）再審原告主張有行政訴訟法第二百七十三條第一項第一款再審事由部分：
    １、再審原告主張有「適用法規顯有錯誤者」之再審理由，無非以：再審被告妄
        斷系爭受扶養親屬與再審原告間非屬民法第一千一百十四條第四款及第一千
        一百二十三條第三項所定之家屬關係，誤引用所得稅法第十七條第一項第一
        款第四目規定予以剔除扶養之免稅額，以再審原告任職於台北市，斷然否定
        有同居之事實，再審被告曲解法令，有違司法院釋字第四一五號解釋及最高
        法院二十年上字第二九九號判例之意旨云云，為其依據。
    ２、按所謂「適用法規顯有錯誤」，係指確定判決所適用之法規顯然不合於現行
        法律規定或與司法院現尚有效大法官會議之解釋，或現存有效之判例顯然違
        反者而言（改制前行政法院六十二年判字第六一○號判例參照）。既曰適用
        法規錯誤，尚須依確定判決所確定之事實以判斷有無適用法規錯誤情形，如
        當事人就其主張之事實與判決確定之事實不同，進而主張確定判決適用法規
        錯誤時，即非本款而適用之情形。本件再審原告提起本件訴訟，雖主張其八
        十九年度綜合所得稅申報免稅額之扶養親屬劉玲君、劉育銘二人，乃係依據
        所得稅法第十七條第一項第一款第四目規定合法申報之項目，然經本院原判
        決調查審認後認為：「所得稅法第十七條第一項第一款免稅額之列報，係以
        該款所列舉四目之親屬為範圍，本件原告所列報扶養之親屬劉玲君、劉育銘
        等二人為原告之姪子女，並非所得稅法第十七條第一項第一款第一目至第三
        目所規範之親屬範圍。故本件首需審酌者乃原告所列報扶養之上述親屬四人
        是否屬所得稅法第十七條第一項第一款第四目所規範得列報為扶養親屬之範
        圍。然查，得依所得稅法第十七條第一項第一款第四目規定為扶養親屬免稅
        額之列報，除該親屬確係受納稅義務人扶養外，尚須符合民法第一千一百十
        四條第四款及第一千一百二十三條第三項之規定，即以具備家長家屬關係為
        要件，已如前述。而所謂家，民法上係採實質要件主義，以永久共同生活為
        目的而同居一家為其認定標準。原告雖主張其母親與受扶養親屬姪女劉玲君
        、姪子劉育銘居住在一起，原告均交付生活費用與母親做為三人之生活費用
        ，惟原告對於其八十九年係服務於台北市國稅局，並未與受扶養親屬有共同
        生活之事實自承在卷，有本院準備程序筆錄及上揭申報書及核定書所載可憑
        ，足證原告並未符合上揭法律之法定要件，是被告否准列報該扶養親屬免稅
        額，即無不合。況原告未能舉證確有扶養所列報親屬劉玲君、劉育銘之事實
        ，僅以『．．．每次回家，都有提款交付母親，作為生活費。我母親是重度
        殘障，二姐（劉秀足，即劉育銘之母）必須照顧，無法上班。弟弟（劉寶山
        ，即劉玲君之父）因為車禍受傷，也無固定工作。』置辯，尚乏有據。況且
        八十九年度劉育銘之母劉秀足、劉玲君之父劉寶山分別有二六一、四五九元
        及二六０、０００元之收入，有八十九年度綜合所得稅各類所得資料清單附
        於原處分卷可佐（詳原處分卷第三十一頁、第三十二頁），與原告上開所辯
        ，顯不相符，自有可議。縱原告對系爭扶養親屬有所資助，其資助行為，乃
        念同宗之誼而給予津貼，此種慈惠施予行為，乃本於雙方感情而生，依法不
        能援為列報扶養親屬之根據（最高法院二十年度上字第二九九號判例參照）
        ，故原告以有資助列報扶養親屬之情形，主張被告應准該等扶養親屬之列報
        云云，亦無可採。」為由，以判決駁回再審原告在前程序之訴。再審原告復
        提起上訴，亦經最高行政法院以：「經核上開理由無非對於原判決所持法律
        上之見解有所爭執，既未指明本事件所涉及之法律問題意義重大而有加以闡
        釋之必要情形，自難謂其訴訟事件所涉及之法律見解具有原則性，依首揭規
        定，本件上訴不應許可，應予駁回。」為由裁定駁回，此有該判決及裁定足
        憑。是則原判決係認定再審原告於八十九年係服務於台北市國稅局，並未與
        受扶養親屬有共同生活之事實，未符合上開法律關於家長家屬關係之法定要
        件，以及再審原告未能舉證確有扶養所列報親屬劉玲君、劉育銘之事實等情
        為由，予以駁回，經核均屬原判決調查證據認定事實之範疇，並非法規適用
        之問題。亦即原判決係以依查得之證據資料而認定再審原告與所列報扶養親
        屬間並不構成同居之家長家屬關係，且查無彼等確係受再審原告（即納稅義
        務人）扶養之事實，而認本件再審原告無所得稅法第十七條第一項第一款第
        四目規定之適用，自無與適用之現行法規相違背，或與解釋、判例有所牴觸
        之情事。又原判決引用最高法院二十年上字第二九九號判例，旨在補充說明
        再審原告對所列報扶養親屬有所資助，乃念同宗之誼而給予津貼，此種慈惠
        施予行為，乃本於雙方感情而生，並不構成扶養之事實而得作為列報扶養親
        屬之根據，自無違反該判例意旨之可言；再審原告之主張無非對於原判決所
        認定事實有所爭執，是其以原處分及原判決適用法規顯有錯誤作為再審事由
        ，洵非有據。
（二）再審原告主張有行政訴訟法第二百七十三條第一項第十一款再審事由部分：
    １、再審原告主張有「依其後之確定裁判或行政處分已變更者」之再審理由，無
        非以：再審被告以再審原告於台北市上班即予以剔除扶養而被改制前行政法
        院八十六年判字第三一二號判例所變更，再審原告因就業緣故暫時異居外地
        ，仍有永久同居之意，並無法排斥永久共同生活之客觀事實，按民法對於家
        之意義，以永久共同生活為目的而居一家為要件，所謂以永久共同生活為目
        的而居一家，指有永久同居之意思及永久同居之事實而言，如因暫時異居，
        而仍有回歸之意思者，亦可謂永久同居，再審被告曲解永久同居之定義，以
        再審原告於台北市上班即否定有扶養之事實，已嚴重違反判例及法令之規定
        云云，為其論據。
    ２、惟查，行政訴訟法第二百七十三條第一項第十一款所謂「為判決基礎之民事
        或刑事判決及其他裁判或行政處分，依其後之確定裁判或行政處分已變更者
        。」係指確定之本案判決以他訴訟之民事判決或刑事判決及其他裁判，或行
        政處分為裁判基礎，而該民事或刑事判決或其他裁判，或行政處分，已因其
        後之確定裁判或行政處分而有所變更，結果使原確定判決之基礎發生動搖者
        而言。本件核無確定裁判或行政處分已變更情事，再審原告所指改制前行政
        法院八十六年判字第三一二號判例，所謂「義務人與受扶養人是否為家長家
        屬，應取決於其有無共同生活之『客觀事實』，而不應以是否登記同一戶籍
        者為唯一認定標準」云云，並非此處所指「依其後之確定裁判或行政處分已
        變更」之情形甚明，此外再審原告亦未具體指摘本案原審判決及裁定有何因
        其後之確定裁判或行政處分而有所變更，結果使原確定判決之基礎發生動搖
        者之處，自與行政訴訟法第二百七十三條第一項第十一款所謂「為判決基礎
        之民事或刑事判決及其他裁判或行政處分，依其後之確定裁判或行政處分已
        變更者。」情形有間，是再審原告主張原確定判決有再審之事由，要不足採
        。
（三）綜上所述，本件再審原告主張原確定判決有行政訴訟法第二百七十三條第一項
      第一款及第十一款規定之再審事由，均不足採。是其據以提起再審之訴，顯無
      理由，應予駁回。
五、據上論結，本件再審之訴為無理由，依行政訴訟法第二百七十八條第二項、第九
    十八條第三項前段，判決如主文。
中　　　華　　　民　　　國    九十三　　年　    十二　　月　　二十八　　日
    　　　　　　　　　　　　　高雄高等行政法院第一庭
                               　　　　   法      官　陳光秀
右為正本係照原本作成。
如不服本判決，應於送達後二十日內，向本院提出上訴狀並表明上訴理由，如於本判
決宣示後送達前提起上訴者，應於判決送達後二十日內補提上訴理由書（須按他造當
事人人數附繕本）。
提起上訴應預繳送達用雙掛號郵票七份（每份三十四元）。
中　　　華　　　民　　　國    九十三　　年　    十二　　月　　二十八　　日
                                          法院書記官　藍亮仁
附註：
行政訴訟法第二百三十五條（第一項、第二項）：
對於適用簡易程序之裁判提起上訴或抗告，須經最高行政法院之許可。
前項許可，以訴訟事件所涉及之法律見解具有原則性者為限。
